【裁判字號】    95,台上,6636
【裁判日期】    951130
【裁判案由】    違反公職人員選舉罷免法等罪
【裁判全文】
最高法院刑事判決            九十五年度台上字第六六三六號
上  訴  人  乙○○
                    43號
            丙○○
                    43號
            甲○○
                    41巷8號
上列一  人
選任辯護人  朱昭勳  律師
上  訴  人  丁○○  男民國○○年○月○○日生
                    身分證統一編號：Ｚ000000000
                    住台灣省新竹縣寶山鄉○○村○鄰○○路
                    25號
選任辯護人  耿淑穎  律師
            李林盛  律師
上列上訴人等因違反公職人員選舉罷免法等罪案件，不服台灣高
等法院中華民國九十五年八月十七日第二審判決（九十五年度選
上訴字第一八號，起訴案號：台灣新竹地方法院檢察署九十四年
度選偵字第四二號），提起上訴，本院判決如下：
    主  文
原判決關於乙○○、丙○○投票行賄及甲○○、丁○○部分均撤
銷，發回台灣高等法院。
其他上訴駁回。
    理  由
壹、撤銷發回部分（即乙○○、丙○○投票行賄罪及甲○○、丁
○○部分）
本件原判決認定：上訴人丁○○為新竹縣第十六屆縣議員選舉第
八選區（含竹東鎮、寶山鄉、五峰鄉，下稱第八選區）候選人，
於民國九十四年九月間，為積極進行選舉佈署，以期能於九十四
年十二月三日舉行之選舉順利當選，竟與上訴人甲○○共同基於
犯意聯絡，並基於概括犯意，先於九十四年九月間達成賄選共識
，由甲○○取得可賄選之選民名單，再由丁○○支付賄選款項，
丁○○並向甲○○表示，若當選縣議員，將由甲○○擔任竹東地
區服務處秘書，並先後於九十四年九、十月間，在新竹縣寶山鄉
○○村○鄰○○路六十六號前，各交付新台幣（下同）十五萬元
予甲○○，供支付車馬費、餐費及交付賄賂之用。二人連續為下
列行為：（一）甲○○於九十四年十月間某日，要求鄭益雄（業
經檢察官為職權不起訴處分）抄錄第八選區內具有投票權並願意
接受賄選之選民名單，預備供甲○○日後買票支持丁○○。鄭益
雄應允後，即與甲○○共同基於犯意聯絡，隨即抄錄「鄭益雄」
等三十餘名較親近、居住在新竹縣竹東鎮、寶山鄉地區之親友名
單，並於九十四年十月十六日與甲○○通電話時，表明已將選民
名單備妥，再於九十四年十月底某日，在新竹縣竹東鎮○○路○
段二十巷六十一弄八號住處內將名單交付甲○○。惟因甲○○認
名單上僅記載選民姓名，欠缺各選民住址及所屬投開票所，乃要
求鄭益雄重新製作。嗣因鄭益雄友人拒絕列入接受賄選名單，並
勸告鄭益雄莫為賄選等違法行為，鄭益雄遂於九十四年十一月十
四日出境旅遊，並未補交名單，甲○○因而尚未著手向名單上具
有投票權人買票賄選。（二）甲○○與余智程（業經檢察官為職
權不起訴處分）為遠親關係，並屬余智程所召集之互助會會員之
一。甲○○於九十四年十月二十九日前十日許，要求余智程抄錄
第八選區之新竹縣竹東鎮地區內具有投票權並願意接受賄選之選
民名單，預備供甲○○日後買票支持丁○○。余智程應允後，即
與甲○○共同基於犯意聯絡，旋抄錄「楊忠道」等二十二名居住
在竹東鎮之上開互助會員及其他親友名單，並於九十四年十月二
十九日與甲○○通電話時，表明欲將選民名單交付甲○○過目。
嗣於九十四年十一月十日下午，余智程在新竹縣竹東鎮○○路○
段三０九號住處門口，將上開記明各選民姓名、里名之「楊忠道
」等二十三名選民名單交付甲○○收受。嗣因丁○○忙於競選，
致甲○○未將上開名單交付丁○○閱覽，因而尚未著手向名單上
具有投票權人買票賄選。（三）九十四年十一月初某日，甲○○
前往新竹縣竹東鎮○○里○○街四十三號之上訴人丙○○、乙○
○夫婦住處內，適有乙○○友人吳秀貞（經第一審判處有期徒刑
肆月，褫奪公權壹年，緩刑貳年確定）在場，甲○○向三人表達
為丁○○助選，欲向具有投票權人買票賄選之意，經丙○○、乙
○○當場表示家中具有投票權人共四人，甲○○乃交付乙○○現
金三萬元；其中四千元係使丙○○、乙○○具有投票權之人，約
定於第八選區縣議員選舉時，連同二人子女共四人投票支持候選
人丁○○，丙○○、乙○○亦共同基於收賄之犯意聯絡當場應允
，並由乙○○收受四千元之買票賄款。嗣甲○○及丙○○、乙○
○另基於犯意聯絡，就所餘二萬六千元部分，推由丙○○、乙○
○對於其他有投票權人交付賄款，而約定投票支持候選人丁○○
。乙○○遂於二、三日後，在其住處內，向前來之吳秀貞探詢可
行賄之投票權人數，經吳秀貞告以自身連同親友具有投票權人共
七人後，乙○○即交付吳秀貞七千元賄款，同時約定於該屆縣議
員選舉時，吳秀貞等親友七人投票支持候選人丁○○，經吳秀貞
應允而收受該七千元。於三、四日後，甲○○再度前往丙○○、
乙○○上開住處內，乙○○即將所餘之一萬九千元交還甲○○。
（四）經警於九十四年十一月二十六日持搜索票搜索丁○○、甲
○○住處，並於甲○○身上查獲現金六萬一千元、丁○○之競選
名片一盒、余智程所交付之預備賄選之選民名單一紙及不知來源
之名單一紙等情。因而撤銷第一審關於論處上訴人甲○○、丁○
○、乙○○、丙○○投票行賄罪刑部分之判決，改判仍論丁○○
、甲○○以共同連續對於有投票權人，交付賄賂，而約其投票權
為一定之行使罪，處丁○○有期徒刑壹年，併科罰金新台幣伍拾
萬元；甲○○有期徒刑拾月，併科罰金新台幣伍拾萬元；並均諭
知褫奪公權貳年及罰金易服勞役之折算標準，暨為相關從刑之諭
知；丙○○、乙○○以共同對於有投票權人，交付賄賂，而約其
投票權為一定之行使罪，處丙○○有期徒刑陸月，乙○○有期徒
刑伍月，並均宣告褫奪公權壹年，及諭知有期徒刑易科罰金之折
算標準暨相關從刑，固非無見。
惟查：（一）預備或用以行求期約或交付之賄賂，不問屬於犯人
與否，沒收之，公職人員選舉罷免法第九十條之一第三項定有明
文。採義務沒收主義，法院無權酌裁。原判決事實認定：「丁○
○並先後於九十四年九、十月間，在新竹縣寶山鄉○○村○鄰○
○路六十六號前，各支付十五萬元予甲○○，供甲○○支付車馬
費、餐費及交付賄賂之用。」，「甲○○乃交付乙○○現金三萬
元；其中四千元係使丙○○、乙○○具有投票權之人，約定於第
八選區縣議員選舉時，連同二人子女共四人投票支持候選人丁○
○，丙○○、乙○○亦共同基於收賄之犯意聯絡當場應允，並由
乙○○收受四千元之買票賄款。甲○○及丙○○、乙○○另基於
犯意聯絡，就所餘二萬六千元部分，推由丙○○、乙○○對於其
他有投票權人交付賄款，而約定投票支持候選人丁○○……乙○
○即交付吳秀貞七千元賄款……旋經三、四日後，甲○○再度前
往丙○○、乙○○上開住處內，乙○○即將所餘之一萬九千元交
還甲○○。」等情（見原判決第三頁第六至八行、第四頁第十一
至二十五行）。如果屬實，則丁○○所交付甲○○之三十萬元之
部分款項，乃供交付賄賂之用，且甲○○嗣亦自該三十萬元中取
出三萬元，部分向乙○○及丙○○行賄，其餘交予乙○○供作行
賄之用，則甲○○所交付丙○○、乙○○之賄款，扣除丙○○、
乙○○之受賄金額四千元及乙○○向吳秀貞行賄之七千元賄款後
，既仍有餘額，自應依上開規定沒收之。乃原判決並未宣告沒收
，亦未於理由內說明不予沒收之理由，自有判決理由不備及不適
用法則之違誤。（二）當事人聲請調查之證據，如法院未予調查
，又未認其無調查之必要，以裁定駁回之，或於判決理由予以說
明，而該證據與待證事實復有重要之關係者，自有判決理由不備
之違法。上訴人甲○○於原審兩次具狀主張請求傳訊鄭益雄、余
智程，查證其有無於第八選區選舉期間，要求提供選民名單及談
到買票賄選等情，嗣並於原審審理時再為同一內容之聲請，有其
九十五年五月二十九日之上訴理由暨聲請調查證據狀、同年七月
二十四日聲請傳訊證人狀、原審九十五年八月三日審判程序筆錄
在卷可憑 (見原審卷第九十二頁正、背面、一六二頁、一九○頁
背面），原審未予傳喚鄭益雄等人，又未以裁定駁回之，或於判
決內予以說明無調查必要之理由，難謂無調查職責未盡及判決理
由不備之違法。（三）證據之取捨與事實之認定，固為事實審法
院之職權，惟如調查所得之證據，就待證事實之內容不相一致時
，仍應依經驗法則、論理法則定其取捨，並於判決理由內詳予說
明其所得心證之理由，方足為事實認定之依據。原判決雖認定上
訴人丁○○於檢察官偵查中曾自白其犯行等情（原判決第二十二
頁倒數第六至五行），惟上訴人丁○○於檢察官偵查中並供稱：
「（問：你說你從九月到十月先後二次交三、四十萬元給甲○○
是否如此？）是的」「（問：這是因為你與甲○○事前有共識如
果一旦選情有告急，其他候選人有賄選你也會跟著賄選？）不是
，之前給他的三、四十萬元是工資費、加油費。」「問：甲○○
沒有擔任職務為何會有薪水？）我是想他來回新竹寶山及湖口住
處跑，需要油錢及餐費，為我到處拉票又沒有工作，我才給他三
、四十萬元當作油料及工資」云云（見偵查卷(二)第二五六、二五
七頁），否認交付甲○○之三十萬元，係供行賄之用。原判決就
上訴人丁○○該部分之供述，究竟如何不足採取，未說明其取捨
之心證理由，遽行判決，亦有判決理由不備之違法。以上或為上
訴意旨所指摘，或為本院得依職權調查之事項，應認原判決關於
上訴人等四人投票行賄罪部分有撤銷發回之原因。至原判決就上
訴人等不另諭知無罪部分，基於審判不可分之原則，應併發回。
貳、上訴駁回部分（即乙○○、丙○○投票受賄罪部分）：
按刑事訴訟法第三百七十六條所列各罪之案件，經第二審判決者
，不得上訴於第三審法院，法有明文。本件被告乙○○、丙○○
關於投票受賄罪部分，原判決係依刑法第一百四十三條第一項論
處罪刑，核屬刑事訴訟法第三百七十六條第一款之案件。依首開
說明，既經第二審判決，自不得上訴於第三審法院，乙○○、丙
○○竟復一併提起上訴，顯為法所不許。其此部分上訴均為不合
法，應予駁回。
據上論結，應依刑事訴訟法第三百九十七條、第四百零一條、第
三百九十五條前段，判決如主文。
中    華    民    國  九十五  年   十一   月   三十   日
                      最高法院刑事第六庭
                          審判長法官  林  增  福
                                法官  邵  燕  玲
                                法官  張  清  埤
                                法官  陳  世  雄
                                法官  蔡  國  在
      本件正本證明與原本無異
                                      書  記  官
中    華    民    國  九十五  年   十二   月    八    日
                                                      Ｑ


司法院資訊處製作；財團法人民間司法改革基金會備份。
